【裁判字號】    88,再,67
【裁判日期】    900928
【裁判案由】    遷讓房屋等
【裁判全文】
臺灣高等法院民事裁定  八十八年度再字第六十七號
      再審  原告  甲○○○
右再審原告因與乙○○等間遷讓房屋等事件，對於中華民國八十五年十二月二十三日
本院八十三年度上字第一九六五號確定判決，提起再審之訴，並對於中華民國八十七
年十一月六日本院八十六年度再字一二號、八十八年六月二十三日本院八十七年度再
字第八五號確定裁定聲請再審，本院裁定如左：
      主      文
再審之訴及聲請均駁回。
再審訴訟費用及聲請訴訟費用均由再審原告負擔。
      理      由
甲、關於對本院八十三年度上字第一九六五號確定判決（以下稱第一九六五號確定判
    決）提起再審之訴部分：
    按提起民事再審之訴，應自判決確定時起三十日之不變期間內提起，但再審之理
    由知悉在後者，自知悉時起三十日內為之，此觀民事訴訟法第五百條第一、二項
    規定自明。又對於第二審判決於上訴期間內提起上訴，第三審法院以其上訴另有
    其他不合法情形（如未繳納裁判費、上訴利益未逾銀元十萬元或其他法律上不應
    准許者），以裁定駁回其上訴者，對原判決提起再審之訴時，其再審不變期間應
    自裁定確定翌日起算（參看司法院院解字第三○○七號解釋、最高法院七十八年
    度臺抗字第一四九號判例）。本院第一九六五號確定判決維持第一審判決命再審
    原告應返還再審被告該判決附圖所示C、E部分之房屋及浴廁部分之訴訟標的價額
    為新臺幣二萬二千四百元，依當時民事訴訟法規定，其上訴利益未逾銀元十萬元
    ，不得上訴第三審，再審原告仍逕向最高法院提起第三審上訴，依該院以八十七
    年度臺上字一一三號裁定，上訴利益未逾當時民事訴訟法第四百六十六條所定金
    額，其上訴不合法，予以駁回。而該裁定於八十七年二月十日送達於再審原告，
    有送達證書附於該案卷可按（參見該案卷第六八頁）。故本件再審之訴不變期間
    自送達該裁定予再審原告之翌日即八十七年二月十一日起，算至八十七年三月十
    二日即已屆滿，而再審原告亦自承伊訴訟代理人於八十六年一月十四日收受該判
    決之送達後，於同年月二十四日轉交伊，伊即知該判決有適用法規顯有錯誤、重
    要證物漏為斟酌、判決主文及理由矛盾等再審理由。詎遲至八十八年七月十四日
    始提起本件再審之訴，已逾三十日之不變期間。再審原告雖以：伊係收受本院八
    十七年度再字第八五號裁定駁回伊再審之訴時，始知悉再審期間計算應自第三審
    以上訴不合法裁定駁回確定之翌日起算，其再審理由知悉在後云云。然查，再審
    原告是否知悉再審不變期間之起算點與是否知悉再審理由係屬二事，縱再審原告
    於收受本院八十七年度再字第八五號裁定時，始知悉再審期間計算應自第三審以
    上訴不合法裁定駁回確定之翌日起算，仍無礙其於收受第一九六五號確定判決時
    即已知悉再審理由，依上開說明，再審原告提起本件再審之訴，自非合法。至再
    審原告稱：伊嗣在家中發見張珠卿簽立之保證書，如經斟酌應得有利之判決，自
    得以發見得使用之新證物為由提起再審，又伊現取得林振洪之戶籍謄本亦屬發現
    得使用之新證物云云。然依民事訴訟法第五百零一條第一項第四款規定，再審書
    狀應表明其遵守不變期間之證據，是提起再審之訴之原告，如主張其知悉再審理
    由在後，應就此知悉在後之事實，負舉證責任。本件再審原告主張其嗣後始發見
    得使用之新證物，自應就其知悉再審理由在後即發現新證據之時間負舉證之責，
    其於再審書狀並未表明此項發見新證據之時間，亦未提出證明，尚難認其知悉再
    審理由在後，是其以此為理由提起本件再審之訴，仍不合法。
乙、關於對本院八十六年度再字第一二號（下稱第一二號確定裁定）聲請再審部分：
    按聲請再審，依民事訴訟法第五百零七條準用同法第五百條第一項、第二項之規
    定，應於裁定確定後三十日不變期間內提起之。而不得抗告之裁定，於宣示時確
    定，不宣示者，於送達時確定。查本件確定裁定為不得再抗告之裁定，且未經宣
    示，應於送達再審原告時確定。而該裁定於八十七年十一月十八日送達於再審原
    告，有送達證書附於該案卷可稽，果該裁定有再審原告所主張之適用法規顯有錯
    誤之再審事由，再審原告於收受裁定時，即已知悉，其於八十八年七月十三日向
    本院聲請再審，已逾不變期間，其再審之聲請顯不合法。
丙、關於對本院八十七年度再字第八五號裁定（下稱第八五號確定裁定）聲請再審部
    分：
一、查再審原告於第一九六五號確定判決受部分敗訴判決確定後，即提起再審之訴，
    經第一二號確定裁定駁回其再審之訴後，再審原告對該確定裁定聲請再審，並經
    第八五號確定裁定駁回其聲請，今再審原告對第八五號確定裁定聲請再審，係以
    ：（一）該確定裁定消極不適用民事訴訟法第三百九十八條第二項前段及同法第
    五百條第二項後段規定，認再審原告於第三審裁定駁回上訴確定前對第一九六五
    號確定判決提起再審之訴不合法，有適用法規顯有錯誤之違法；（二）製作該確
    定裁定之法官之一黃騰耀參與第一二號確定裁定再審程序之言詞辯論，有民事訴
    訟法第四百九十六條第一項第四款之再審事由，為其論據。惟查：
（一）民事訴訟法第四百九十六條第一項第一款所謂適用法規顯有錯誤，應以確定判
      決所適用之法規，顯然不合於法律規定，或與司法院現尚有效之大法官會議之
      解釋，或最高法院尚有效之判例顯然違反，或消極的不適用法規，顯然影響判
      決者而言（最高法院五十七年臺上字第一○九一號判例意旨參照），此項規定
      依同法第五百零七條規定，於對確定裁定聲請再審亦有準用。本件第八五號確
      定裁定認第一二號確定裁定意旨稱：「再審原告對於前訴訟程序之本院判決既
      已提起第三審之訴，依民事訴訟法第三百九十八條第一項規定，即已阻其確定
      。從而，再審原告在該裁定確定前之八十六年二月十三日，對前訴訟程序之判
      決提起再審之訴，自屬不合法，應予駁回。」等語，無適用法規顯有錯誤之問
      題，乃第八五號確定裁定對不合法提起第三審上訴之第二審判決，得否同時提
      起再審之訴，所表示之法律意見，並未違背法規或現存判例解釋，是第八五號
      確定裁定並無適用法規，顯然不合於法律規定，或與現尚有效之解釋、判例違
      反之情事，自無適用法規顯有錯誤可言。
（二）司法院大法官會議釋字第二五六號解釋文固稱：「民事訴訟法第三十二條第七
      款關於法官應自行迴避之規定，乃在使法官不得於其曾參與之裁判之救濟程序
      執行職務，以維審級之利益及裁判之公平。因此，法官曾參與訴訟事件之前審
      裁判或更審前之裁判者，固應自行迴避。對於確定終局判決提起再審之訴者，
      其參與該確定終局判決之法官，依同一理由，於再審程序，亦應自行迴避。．
      ．」，然製作第八五號確定裁定之法官為劉勝吉、連正義、黃騰耀，與製作第
      一二號確定裁定之法官為林敬修、吳謀焰、陳東誥不同，雖參與製作第八五號
      確定裁定之黃騰耀法官於第一二號確定裁定之再審程序曾參與八十七年十一月
      四日之言詞辯論程序，但該期日辯論並未終結，其後黃騰耀法官則未參與第一
      二號確定裁定之製作，應認未參與第一二號確定裁定之裁判，與前開解釋文所
      稱曾參與確定終局裁判之法官，於再審程序，應自行迴避之意旨，有所不同，
      尚難謂第八五號確定裁定有民事訴訟法第四百九十六條第一項第四款之再審事
      由。
丁、據上論結，本件再審之訴為不合法，第一二號確定裁定再審之聲請為不合法、第
    八五號確定裁定再審之聲請為無理由。依民事訴訟法第五百零七條、第五百零二
    條第一項，第九十五條、第七十八條，裁定如主文。
中      華      民      國    九十      年      九      月    二十八    日
                                民事第五庭
                                    審判長法  官  黃  熙  嫣
                                          法  官  黃  雅  惠
                                          法  官  詹  文  馨
右正本係照原本作成。
不得抗告。
中      華      民      國    九十      年      十      月      五      日
                                          書記官  紀  昭  秀


司法院資訊處製作；財團法人民間司法改革基金會備份。
